臺中高等行政法院判決
　　　　　　　　　　　　　　　　　　　94年度簡字第85號
　　原　　　告　甲○○
　　被　　　告　財政部臺灣省中區國稅局
　　代　表　人　乙○○
　　訴訟代理人　丙○○
上列當事人間因綜合所得稅事件，原告不服財政部中華民國94
年2月25日台財訴字第09300562440號訴願決定（案號：第0000
0000號），提起行政訴訟，本院判決如下：
    主  文
原告之訴駁回。
訴訟費用由原告負擔。
    事實及理由
一、原告起訴意旨略謂：(一)按土地法第97條第1項關於限制房屋
    租金額之規定，係屬強制規定（70年台上4336號判決參照）
    ，土地法第97條規定所謂土地價額係指法定地價而言，為土
    地法施行法第25條所明定。所謂標準地價即由該管縣市地政
    機關依同法第152條或第160條公告之地價，此與直轄市及縣
    （市）政府依平均地權條例第46條規定公告之土地現值均不
    相同（75年台上2322號判決參照）。又稽徵機關依所得稅法
    第14條第1項第5類第5款參照當地一般租金調整計算租賃收
    入時，依民國（以下同）79年9月5日行政法院決議，如其調
    整結果超過土地法第97條第1項之限制時，就其超過部分之
    課稅，應以能證明出租人有此項現實收入者為限。(二)本件系
    爭房屋91年房屋稅課稅現值為新台幣（以下同）545,900元
    整，土地公告現值總額依較高之93年度公告地價計算，亦僅
    為946,500元整，總計為1,492,650元整，依土地法規定最高
    租金為149,265元，原告實收租金及申報均已超出規定，且
    被告又無法證明原告有此項現實收入。(三)按法院之判決、決
    議均屬法律位階，應優先於財政部81年9月29日台財稅第811
    679127號函釋而適用，被告謂本件無土地法第97條之適用，
    顯不合法，請撤銷原處分及訴願決定等語。
二、被告答辯意旨略謂：(一)原告91年間將臺中縣豐原市○○里○
    ○路324號房屋出租予私立派屈克英語短期補習班供營業使
    用，申報租賃收入360,000元，租賃所得205,200元，核算每
    坪每月224.6元，經查鄰近房屋之租金收入平均每坪每月596
    .31 元（台中縣豐原市○○路322號房屋租金，平均每坪每
    月572.62元、同路330號房屋租金，平均每坪每月620元），
    原告申報之租賃收入確屬偏低，被告乃參照當地一般租金標
    準設算租賃收入555,589元，減除43%必要損耗及費用後，核
    定租賃所得316,685元，又本件設算租賃收入每坪每月346.7
    3元，亦低於系爭房屋之鄰近租金水準，原核定並無不合。
    (二)原告起訴主張依土地法第97條第1項關於限制房屋租金額
    之規定，係屬強制規定，稽徵機關參照當地一般租金調整計
    算租賃收入時，就其超過部分課稅，應能證明出租人有此項
    現實收入者為限云云。惟查，本件原告所有系爭房屋既出租
    供營業使用，參諸財政部81年9月29日台財稅第811679127號
    函釋及92年10月份最高行政法院庭長評事聯席會議決議，自
    無土地法第97條第1項規定之適用，被告參照當地一般租金
    標準設算租賃收入555,589元，減除43%必要損耗及費用，核
    定租賃所得316,685元，並無不合，原告所訴委不足採。
    原處分及復查、訴願決定並無違誤，請駁回原告之訴等語。
三、按「個人之綜合所得總額，以其全年左列各類所得合併計算
    之‧‧‧第5類：租賃所得‧‧‧一、財產租賃所得及權利
    金所得之計算，以全年租賃收入或權利金收入，減除必要損
    耗及費用後之餘額為所得額。‧‧‧5、財產出租，其約定
    之租金，顯較當地一般租金為低，稽徵機關得參照當地一般
    租金調整計算租賃收入。」、「本法第14條第1項第5類第4
    款及第5款所稱當地一般租金，由財政部各地區國稅局訂定
    ，送財政部備查。」為所得稅法第14條第1項第5類第5款及
    同法施行細則第16條第3項所明定。次按「綜合所得稅租賃
    所得設算核定案件，納稅義務人如有異議時，稽徵機關應實
    地調查鄰近房屋之租金作為核課之依據，即將設算租金與鄰
    近租金比較，高時改課，低時維持原核定。」財政部賦稅署
    77年11月9日台稅一發第770665851號函釋甚明。又「房屋僅
    供住宅用者，始受土地法第97條第1項規定之限制。」（最
    高行政法院92年度10月份庭長法官聯席會議決議參照）
四、查本件原告所有坐落台中縣豐原市○○里○○路324號房屋
    ，91年間出租予私立派屈克英語短期補習班供營業使用，為
    兩造所不爭執，原告於申報91年度綜合所得稅時，申報租賃
    收入360,000元，租賃所得205,200元，被告初查以其申報租
    金顯較當地一般租金為低，乃參照當地一般租金標準設算租
    賃收入555,589元，減除43%必要損耗及費用後，核定租賃所
    得316,685元。原告主張租金確為每月3萬元，被告核定過高
    ，請公平課稅云云。申經被告機關復查決定略以：查原告申
    報系爭房屋租賃收入360,000元，核算每坪每月224.6元，經
    查鄰近房屋之租金每坪每月596.31元，原告申報之租賃收入
    確屬偏低，又本件設算租賃收入每坪每月346.73元，亦低於
    系爭房屋之鄰近租金水準，原核定並無不合，復查後乃予維
    持。原告不服，向財政部提起訴願，遭駁回，遂提起本件行
    政訴訟。
五、揆諸上開兩造起訴與答辯意旨，本件之爭點在於：被告參照
    當地一般租金調整計算原告租賃收入，是否須受土地法第97
    條之限制？原告得否主張實際租金收入低於一般租金標準而
    推翻被告之核定？
六、按土地法及所得稅法均為經立法程序制定之法律，現行土地
    法第97條係35年4月29日國民政府公布修正者，考諸其立法
    意旨，在於安定民居，防止暴利並兼顧無住屋者居住之權利
    ，是土地法第97條第1項所稱之房屋，當指供住宅用之房屋
    而言，至現行所得稅法第14條第1項第5類第5款之立法意旨
    ，係鑑於社會經濟發展結果，為防杜房屋所有人藉「無償供
    他人使用」或偏低租金，遂行其規避稅負之目的而增定，明
    定稽徵機關應參照當地一般租金情況，計算租賃收入。從而
    土地法第97條第1項係基於私法上保護經濟弱者，而所得稅
    法第14條第1項第5類第5款係基於公法上公平合理課稅政策
    ，前者對租金限制係為保護承租人免於受剝削，後者係針對
    出租人課稅，二者適用對象不同，其立法目的顯有不同，土
    地法第97條第1項租金最高額限制，如就房屋使用情形（住
    宅、營業用）未予區分，均一體適用，未免失之寬縱；況依
    現狀言，土地及建築物價額均偏離實價甚多，據以設算租金
    收入，亦與實際租金相去甚遠；且作為營業使用之房屋，承
    租人所支付之租金，不僅為使用房屋之對價，尚包括營業利
    益之對價及地段繁榮之利益在內，當非普通住宅房屋之租賃
    可資相比，自不受土地法第97條所定房屋租金最高限制之約
    束，內政部71年5月22日71台內地字第87103號函釋、財政部
    81年9月29日函釋及最高行政法院92年10月庭長評事聯席會
    議決議可資參照。本件系爭房屋係出租予私立派屈克英語短
    期補習班供營業使用，其租金自不受土地法第97條第1項規
    定之限制，被告初查原告所申報之租金顯較當地一般租金為
    低，有91年度綜合所得稅鄰近租金查報單附原處分卷可稽（
    原處分卷第3頁至第6頁），爰參照一般租金標準以平均每月
    每坪346.73元，設算原告91年度租金收入為555,589元，減
    除43%必要損耗及費用後，核定租賃所得316,685元，自亦不
    受土地法第97條第1項規定之限制，原處分並無違誤，原告
    所為主張，並無可採，復查決定及訴願決定遞予維持亦無不
    合。
七、次按，現行法制就個人綜合所得稅之所得認定，原則上固然
    是採取「收付實現制」原則，但並非毫無例外之規定（例如
    所得稅法第76條之1關於「未分配盈餘強制歸戶」之規定）
    ，本件中有關租賃所得，所得稅法第14條第1項第5類第5款
    既容許「調整計算」之方式來認定，此一規定乃是法律對待
    證事實之「擬制」規定，即法學方法論所稱之「視為」，只
    要前置之構成要件事實被證明，而「視為」待證事實存在，
    不容許一方再舉出「本證」之證據資料來推翻待證事實，此
    等規定也是「收付實現制」之例外，因此只要符合所得稅法
    第14條第第1項第5類第5款之前置構成要件事實，即容許以
    設算方式來認定租賃收入，而不須進一步追問「收入是否真
    實發生」。故當事人約定之租金顯低於一般租金標準時，縱
    使舉證屬實，稽徵機關仍得將出租人之租金收入調整至接近
    一般租金標準，無須證明租金收入數額是否確如調整數額。
    本件原告91年間出租系爭房屋予私立派屈克英語短期補習班
    供營業使用，於申報91年度綜合所得稅時，申報租賃收入顯
    較當地一般租金為低，經被告依所得稅法第14條第第1項第5
    類第5款之規定，參照當地一般租金標準核定租賃所得316,6
    85元，核諸上開說明，被告即不須進一步追問「收入是否真
    實發生」，當事人約定之租金顯低於一般租金標準時，縱使
    舉證屬實，被告仍得將出租人之租金收入調整至接近一般租
    金標準，無須證明租金收入是否真實發生，原告起訴主張被
    告無法證明原告有此項現實收入云云，並無可採，復查決定
    及訴願決定遞予維持亦無不合。至於79年9月5日最高行政法
    院庭長評事聯席會議決議略謂：「‧‧‧如其調整結果超過
    土地法第97條第1項之限制時，就其超過部分之課稅，應以
    能證明出租人有此項現實收入者為限。」經查業經最高行政
    法院92年10月庭長法官聯席會議決議上開79年9月5日決議未
    明示適用對象，應予補充如下：「所謂出租房屋係指供住宅
    用之房屋而言。」本件相關之房屋既供作短期補習班營業使
    用，而非供作住宅使用自無土地法第97條第1項限制之適用
    ，原告此部分主張亦不足採。
八、綜上所述，原告所述各節俱無足採，原處分並無違誤，訴願
    決定予以維持亦無不合，原告訴請撤銷均無理由，應予駁回
    。本件事證已臻明確，兩造其餘主張陳述及所提之證據，於
    判決之結果不生影響，不再一一論述，併此敘明。
據上論結，本件原告之訴為無理由，依行政訴訟法第233條第1項
、第236條、第195條第1項後段、第98條第3項前段，判決如主文
。
中　　華　　民　　國　　94　　年　　6　　 月　　15　　日
                    第二庭  法  官　許金釵
以上正本證明與原本無異。
如不服本判決，應於判決送達後20日內，以本訴訟事件所涉及之
法律見解具有原則性者，始得向本院提出上訴狀並表明上訴理由
，經最高行政法院許可，否則不得上訴；如於本判決宣示後送達
前提起上訴者，應於判決送達後20日內補提上訴理由書（均應依
對造人數提出繕本）。提起上訴應預繳送達用雙掛號郵票390元
（34元及5元郵票各10份)。
中　　華　　民　　國　　94　　年　　6　　 月　　16　　日
　　　　　　　　　　　　　　書記官　孫庠熙
